最高法院刑事判決　　　　　　九十六年度台上字第五八三五號
上　訴　人　甲○○
　　　　　　乙○○
上列上訴人等因違反廢棄物清理法案件，不服台灣高等法院中華
民國九十六年二月六日第二審更審判決（九十五年度上更(一)字第
八三九號，起訴案號：台灣桃園地方法院檢察署九十年度偵字第
四八九九、一七一六六號），提起上訴，本院判決如下：
    主  文
原判決撤銷，發回台灣高等法院。
    理  由
本件原判決認定上訴人甲○○於民國八十八年十一月二十日與在
桃園縣蘆竹鄉○○○段海湖小段一０八之三七、之三八地號土地
，未依法向主管機關申請核發廢棄物清除、貯存、處理許可證或
核備文件而經營洗砂場之趙令國訂立契約，承租洗砂場及洗砂器
具，由甲○○任大順開發實業有限公司（下稱大順公司）之實際
負責人，在上址繼續從事洗砂業務。甲○○未經向主管機關申請
核發廢棄物清除、貯存、處理許可證或核備文件，以每月新台幣
（下同）二萬五千元之薪資僱用不知情之郭美滿為會計，及僱用
知情之不詳姓名年籍之成年人三、四人為現場操作工人，而與知
情之不詳姓名年籍之工人三、四人基於共同之犯意聯絡，向不特
定人購入他處營建工程施工所挖取之營建廢棄物後，以該址之洗
砂機等器具將購入之營建廢棄物先後經由分類、篩選、洗淨、碎
解等程序而取得有利資源之級配或細砂後伺機出售，而從事廢棄
物之清除、貯存、處理。且因其洗砂之污水未經處理即排入蘆竹
鄉後壁厝排水幹線渠道內，嗣於八十九年八月七日及八月十四日
經桃園縣政府環境保護局前往稽查，因甲○○未申請排放廢水許
可而排放廢水，違反水污染防治法而被處以罰鍰六萬元；行政院
環境保護署於八十九年八月二十四日亦至該址檢查，發現其放流
水不符合標準，而污染環境，再經桃園縣政府環境保護局處分再
處罰鍰三萬元，並限期命其改善，惟甲○○仍未改善，繼續經營
廢棄物之清除、貯存、處理之洗砂業務。九十年三月六日大順公
司經行政院經濟部核准解散登記後，甲○○為重組該公司，乃自
任董事復向經濟部申請設立大順公司，於九十年五月十日經核准
設立登記，甲○○即為該大順公司名義上及實際上之負責人，在
上址繼續經營洗砂業務，並自九十年七月、八月間起分別以每日
二千元之薪資僱用上訴人乙○○、陳忠信、蔡毓輝（以上二人均
經判決確定），分別在該洗砂場擔任剷土機、挖土機之駕駛，而
與知情之乙○○、陳忠信、蔡毓輝基於共同之犯意聯絡，由乙○
○、陳忠信、蔡毓輝將待洗之營建廢棄物送入洗砂機後，再將清
洗後之砂石分類堆置，以待出售，而繼續從事廢棄物之清除、貯
存、處理。嗣行政院環境保護署於九十年八月二十二日公告增訂
「一般事業廢棄物再利用類別及管理方式」部分項目，並將營建
廢棄物（即營建混合物）編為三十八號之再利用種類，但對於再
利用機構則規定應具備下列資格之一：１、依營建剩餘土石方處
理方案核准設置之土石方資源回收堆置處理場。２、依營建剩餘
土石方處理方案核准設置之營建廢棄物分類處理場。詎甲○○、
乙○○、陳忠信、蔡毓輝均明知其未向主管機關申請核准設置土
石方資源回收堆置處理場或分類處理場，仍繼續在上址繼續從事
營建廢棄物清除、貯存、處理（其中再利用即為處理所規範之內
容）之洗砂業務，且從事營建廢棄物再利用之洗砂業務。嗣於九
十年十月八日十六時許，經行政院環境保護署會同桃園縣政府警
察局大園分局員警至上址查獲，經現場採其排放之廢水檢測結果
，其水中懸浮固體未符合放流水標準，而污染環境，乙○○、陳
忠信、蔡毓輝經查獲後即離職。嗣廢棄物清理法於九十年十月二
十四日公布修正全文，依該法第三十九條規定，事業從事廢棄物
再利用，毋庸向主管機關申請核准領有廢棄物清除、貯存、處理
許可證或核備文件，但甲○○明知其仍未依上開環境保護署於九
十年八月二十二日公告增訂「一般事業廢棄物再利用類別及管理
方式」部分項目，向主管機關申請核准設置土石方資源回收堆置
處理場或分類處理場，復自九十年十月二十六日起僱用不詳姓名
年籍之工人三、四人，而與知情之不詳姓名年籍工人三、四人基
於共同之犯意聯絡，在該址繼續從事營建廢棄物再利用之洗砂業
務，嗣於九十一年六月四日十七時三十分許，適有陳明珍載運營
建廢棄土至該址時，經行政院環境保護署環保警察局第一中隊會
同桃園縣政府警察局大園分局查獲，九十一年七月十五日十四時
許，又經環保警察局第一中隊會同桃園縣政府警察局大園分局查
獲載運營建廢棄土欲至該址之洪真譽及鄭旭凱，經現場採集其排
放水樣品檢測結果，其水中氫離子濃度指數及懸浮固體均未符合
放流水標準，而污染環境。甲○○於被查獲後，仍與所僱用員工
乙○○、林作安（另行起訴）基於概括犯意之聯絡，未向主管機
關領有廢棄物清除處理許可文件，自九十一年十月間起，提供前
揭土地之砂石場，亦未向主管機關領有廢棄物清除許可文件之林
建民、李重安（均另行起訴）、洪真譽（另併由台灣桃園地方法
院審理）及其他不詳姓名之多人，駕車載運傾倒營建廢棄物污泥
多次，再抽水沖刷入河，排放至附近海域。嗣於九十一年十一月
十四日上午十時三十分許，在上址，陳鴻棋、徐文福、廖宗祺、
莊欽皓（均另行起訴）及林建民、李重安、洪真譽等人載運污泥
前往傾倒時，而乙○○持無線電手機在現場指揮砂石連結車傾倒
連續壁營建廢棄物污泥，當場為警查獲等情。因而將第一審關於
此部分之科刑判決撤銷，改判論處上訴人等共同事業負責人未依
廢棄物清理法規定之方式再利用廢棄物，致污染環境（乙○○為
累犯）罪刑，固非無見。
惟查：(一)、按依內政部訂頒之「營建剩餘土石方處理方案」規定
，營建剩餘土石方之種類，包括建築工程、公共工程及建築物拆
除工程施工所產生之剩餘泥、土、砂、石、磚、瓦、混凝土塊；
惟不包括施工所附帶產生之金屬屑、玻璃碎片、塑膠類、木屑、
竹片、紙屑、瀝青等廢棄物；營建工程產生剩餘之泥、土、砂、
石、磚、瓦、混凝土塊，經暫屯、堆置可供回收、分類、加工、
轉運、處理、再生利用者，自屬有用之土壤砂石資源；而供營建
土石方資源暫屯、堆置、破碎、碎解、洗選、篩選、分類、拌合
、加工、煆燒、回收、處理、再生利用功能及機具設備之場所，
稱為土石方資源堆置處理場（簡稱土資場）。另行政院八十六年
十二月三十一日台八六內字第五二一０九號函，亦明確指出營建
剩餘土石方為有用資源，非屬廢棄物範圍。又營建剩餘土石方與
前開金屬屑等廢棄物，均係工程施工所產生，自不免摻混夾雜，
而土資場有一定之機具設備及人員處理營建土石方資源，並有標
準作業程序可供遵循，因之，若其主要成分為營建剩餘土石方，
雖其間夾雜少量之廢棄物，但依「營建剩餘土石方處理方案」及
「土資場處理作業標準」等相關規定，土資場能夠合法處理充為
資源使用，而對環境衛生不致造成污染者，為使有用資源得以充
分利用，避免因夾雜少量仍可處理之其他物品，即全部淪為廢棄
物，徒增清理上之負擔，能否僅因其少量夾雜，就忽略該營建剩
餘土石方之可利用性，將之視為廢棄物，尚值研酌，此由主管機
關行政院環境保護署九十年四月十八日九十環署廢字第００二一
五六九號函認為：營建剩餘土石方（廢土）中可夾雜其他廢棄物
比率，目前尚無相關認定標準規定。惟前提為「符合營建剩餘土
石方處理方案規定者」，故其夾雜比率，應視該營建剩餘土石方
處理方案所認定「土石方資源堆置處理場」所可收受之容許程度
而定，益見明瞭。依第一審勘驗現場所製作之勘驗筆錄之記載：
「１、現場仍有待決之砂石，且地上有新的車輪及履帶痕跡。２
、現場有一台碎解機，砂石分離機、挖土機二台、輸送帶四條。
３、待處理部分（即洗砂機前及碎解機前）之砂石堆，此部分為
建築廢料砂土，內含小石頭及水泥之碎塊及砂土。未見家庭或事
業之垃圾。沒有廢輪胎、鋼筋、木材。４、現場未發現有其它家
庭或事業廢棄物堆積，現場未有惡臭味。５、現場擺放位置如附
圖所示。６、洗砂機上有一個裝廢布料的籃子。」（見第一審卷
一第五十三頁）；另依同日勘驗時由警方所拍攝之照片所示（見
同上卷第六十一至七十頁），該土資廠所處理者，似均屬可供再
利用之營建廢土石方，未見大量施工所附帶產生之金屬屑、玻璃
碎片、塑膠類、木屑、竹片、紙屑、瀝青等廢棄物。如果無訛，
甲○○所營大順公司所處理者，似屬可供再利用之營建廢土石方
。原判決雖於理由欄說明「依據九十年度偵字第一七一六六號卷
第五十四頁、第六十一頁、六十二頁、六十四頁、六十六頁、六
十七頁、六十八頁、六十九頁、七十頁、七十一頁、七十二頁、
七十三頁之彩色相片，均可清楚看見包括大量之垃圾、廢棄物、
彎曲之廢棄鋼筋、破布、水管、廢輪胎、廢棄鐵桶、大量垃圾雜
物等等，顯然並非『營建剩餘土石方』而屬於廢棄物」等情，惟
該廢棄物是否已累積經年之結果？而前揭行政院環境保護署函示
，亦認定營建剩餘土石方（廢土）中可夾雜其他廢棄物比率，目
前尚無相關認定標準規定，惟前提為「符合營建剩餘土石方處理
方案規定者」，故其夾雜比率，應視該營建剩餘土石方處理方案
所認定「土石方資源堆置處理場」所可收受之容許程度而定，仍
然允許夾雜一般事業廢棄物，但依各案認定。原判決未再詳加審
酌前揭有利於上訴人等之證據資料，逕認上訴人等處理之營建土
石方為廢棄物，尚嫌速斷，自難昭折服。(二)、按刑法第三十一條
第一項，限於因身分或其他特定關係成立之罪，其無特定關係之
人與之共犯時，始有其適用，如共犯二人均有同等之身分或其他
特定關係而共同實施犯罪時，即應回歸刑法第二十八條之規定，
要無適用同法第三十一條第一項之餘地。又廢棄物清理法第四十
六條第二款規定：事業負責人或相關人員未依本法規定之方式貯
存、清除、處理或再利用廢棄物，致污染環境，處一年以上五年
以下有期徒刑，得併科新台幣三百萬元以下罰金。故該條款不限
於事業負責人身分者始有其適用，即事業相關人員亦屬該條款所
定因身分關係而成立之犯罪主體。原判決認定乙○○為本件大順
公司所營事業之相關人員（見原判決第十九頁第十一、十二行）
，則甲○○與乙○○均屬廢棄物清理法第四十六條第二款所定因
身分關係而成立犯罪主體，該二人既然共同實施犯罪，逕依刑法
第二十八條之規定論處即可，原判決竟又認乙○○雖非大順公司
之負責人，援引刑法第三十一條第一項規定，論以共同正犯，自
有適用法則不當之違誤。上訴意旨均執以指摘原判決不當，非無
理由，應認原判決仍有發回更審之原因。原判決不另為無罪諭知
部分，與發回部分有裁判上一罪關係，應併予發回。
據上論結，應依刑事訴訟法第三百九十七條、第四百零一條，判
決如主文。
中　　華　　民　　國　九十六　年　　十　　月　三十一　日
                      最高法院刑事第九庭
                          審判長法官  洪　清　江
                                法官  石　木　欽
                                法官  李　伯　道
                                法官  韓　金　秀
                                法官  陳　晴　教
      本件正本證明與原本無異
                                      書  記  官
中　　華　　民　　國　九十六　年　 十一 　月　　六　　日
                                                      Ｋ
